臺灣桃園地方法院民事裁定　　　 110年度消債職聲免字第18號
聲　請　人
即　債務人　吳玉葉　
代　理　人　趙興偉律師（法扶律師）
上列聲請人因消費者債務清理事件聲請清算，經本院裁定終止清
算程序確定後聲請免責，本院裁定如下：
    主  文
債務人吳玉葉不免責。
    理  由
一、按法院為終止或終結清算程序之裁定確定後，除別有規定外
    ，應以裁定免除債務人之債務，消費者債務清理條例（下稱
    消債條例）第132 條定有明文。次按法院裁定開始清算程序
    後，債務人有薪資、執行業務所得或其他固定收入，扣除自
    己及依法應受其扶養者所必要生活費用之數額後仍有餘額，
    而普通債權人之分配總額低於債務人聲請清算前2 年間，可
    處分所得扣除自己及依法應受其扶養者所必要生活費用之數
    額者，法院應為不免責之裁定。但債務人證明經普通債權人
    全體同意者，不在此限。又按債務人有下列各款情形之一者
    ，法院應為不免責之裁定。但債務人證明經普通債權人全體
    同意者，不在此限：㈠於7 年內曾依破產法或本條例規定受
    免責。㈡故意隱匿、毀損應屬清算財團之財產，或為其他不
    利於債權人之處分，致債權人受有損害。㈢捏造債務或承認
    不真實之債務。㈣聲請清算前2 年內，因消費奢侈商品或服
    務、賭博或其他投機行為，所負債務之總額逾聲請清算時無
    擔保及無優先權債務之半數，而生開始清算之原因。㈤於清
    算聲請前1 年內，已有清算之原因，而隱瞞其事實，使他人
    與之為交易致生損害。㈥明知已有清算原因之事實，非基於
    本人之義務，而以特別利於債權人中之1 人或數人為目的，
    提供擔保或消滅債務。㈦隱匿、毀棄、偽造或變造帳簿或其
    他會計文件之全部或一部，致其財產之狀況不真確。㈧故意
    於財產及收入狀況說明書為不實之記載，或有其他故意違反
    本條例所定義務之行為，致債權人受有損害，或重大延滯程
    序，消債條例第133 條、第134 條亦定有明文。
二、本件聲請人即債務人因欠金融機構債務，於民國107 年7 月
    4 日向本院聲請前置調解，因調解不成立聲請進行債務清理
    之清算程序，經本院以107 年度消債清字第46號裁定自108
    年6 月28日下午5 時開始清算程序，並移由本院司法事務官
    以108 年度司執消債清字第37號案件進行清算程序。經查，
    聲請人名下除臺灣聚合化學品股份有限公司（下稱聚合公司
    ）之股票71股外，別無其他財產，此有全國財產稅總歸戶財
    產查詢清單、聚合公司108 年現金股利發放通知書暨領取單
    、中華民國人壽保險商業同業公會查詢結果表、107 、108
    年稅務電子閘門財產所得條件明細表等件在卷可稽（見消債
    調卷第10頁；司執消債清卷第81、84頁、第174 至176 頁背
    面），而前開股利倘以清算程序裁定開始時即108 年6 月28
    日之收盤價11.80 計算，其價值僅約新臺幣（下同）838 元
    ，價值甚微，已返還予聲請人，本院司法事務官遂依消債條
    例第129 條第1 項規定，於109 年11月9 日以108 年度司執
    消債清字第37號民事裁定終止清算程序確定在案等情，業經
    本院調取上開卷宗核閱無訛，依首揭消費者債務清理條例規
    定，本院應審酌聲請人是否有消費者債務清理條例第133 條
    、第134 條所定應為不免責裁定之情形。
三、經查：
  ㈠聲請人是否有消債條例第133 條所定應為不免責之事由乙節
    ，本院認定如下：
  1.本院107 年度消債清字第46號裁定聲請人於108 年6 月28日
    下午5 時開始清算程序，已如前述。聲請人陳稱前於美國任
    職違規停車罰單開立員，如以108 年6 月28日至8 月31日平
    均匯率30.8291 計算，平均每月收入換算新臺幣約為7 萬8,
    543 元等語，此有財產及收入狀況報告書、工資單等件在卷
    可稽（見司執消債清卷第76至78頁），經核大致相符，另聲
    請人自承因健康問題業於109 年12月4 日離職（見消債職聲
    免卷第209 頁），雖未提出相關診斷證明書以證其說，然衡
    以聲請人現年64歲（45年出生），距勞工強制退休年齡（65
    歲）約僅1 年，已具相當年紀，其所述已離職乙情尚屬可採
    ，衡諸常情，聲請人應難以立即尋覓新工作，是離職後收入
    以0 元為計算標準，由自聲請人開始清算後迄今約27個月，
    工作期間自108 年6 月28日至109 年12月4 日止約17個月，
    故聲請人開始清算後平均每月收入應為4 萬9,453 元（計算
    式：7 萬8,543 元×17月÷27月＝4 萬9,453 元，小數點以
    下四捨五入），扣除前開裁定認可聲請人每月必要生活費用
    3 萬2,727 元（包含膳食費9,000 元、電話費1,000 元、交
    通費3,633 元、日常生活雜支1,500 元、電費網路費908 元
    、房租1 萬6,686 元，見消債清卷第85至86頁），每月有餘
    額1 萬6,726 元（計算式：4 萬9,453 元－3 萬2,727 元＝
    1 萬6,726 元）。
  2.再查，依聲請人陳報之財產及收入狀況報告書，聲請清算前
    2 年（即105 年7 月4 日至107 年7 月3 日）之收入及支出
    分別約為214 萬6,396 元、136 萬948 元（見司執消債清卷
    第76至77頁）。收入部分，聲請人主張上開期間薪資所得為
    207 萬405 元，另有領取勞保老年一次給付7 萬5,991 元等
    語（見司執消債清卷第76至77頁），參諸聲請人105 至107
    年除股利所得外並無薪資所得資料，且於96年7 月4 日自富
    利餐飲股份有限公司退保後即無最新投保資料，此有105 、
    106 年度綜合所得稅各類所得資料清單、勞工保險老年給付
    金額試算表、勞保局電子閘門網路資料查詢表、107 年稅務
    電子閘門財產所得條件明細表在卷可佐（見消債調卷第12頁
    ；消債清卷第16、66頁；司執消債清卷第172 至176 頁），
    低於聲請人所陳報之金額，復無證據足認聲請人尚有隱藏其
    他收入，故聲請清算前2 年收入以214 萬6,396 元（計算式
    ：207 萬405 元＋7 萬5,991 元＝214 萬6,396 元）列計，
    尚屬合理；聲請清算前2 年之支出依前開裁定所審認之3 萬
    2,727 元為標準（見消債清卷第85至86頁），計算之聲請人
    聲請清算前2 年之必要生活費用應為78萬5,448 元（計算式
    ：3 萬2,727 元×24月＝78萬5,448 元）而本件普通債權人
    之分配總額如前所述為0 元，低於債務人聲請清算前2 年間
    ，可處分所得扣除自己及依法應受其扶養者所必要生活費用
    之數額136 萬948 元（計算式：214 萬6,396 元－78萬5,44
    8 元＝136 萬948 元），是依消債條例第133 條規定，本件
    債務人應不予免責。
  ㈡就聲請人是否有消債條例第134 條各款所規定應為不免責之
    事由乙節，債權人意見及本院認定如下：債權人滙豐（台灣
    ）商業銀行股份有限公司略以：請本院調查債務人有無出入
    境資料、投資金融性商品等投機行為以釐清有無消債條例13
    4 條不免責事由等語（見消債職聲免卷第81頁）；花旗（台
    灣）商業股份有限公司、玉山銀行股份有限公司略以：請本
    院依職權查詢債務人有無消債條例第134 條不免責事由等語
    （見消債職聲免卷第69、73頁），其餘債權人則僅泛言不同
    意債務人免責，並未提出具體指謫。經本院依職權向臺灣集
    中保管結算所股份有限公司函查債務人股票資料，並調閱債
    務人出入境記錄，債務人聲請清算前2 年投資證券僅有與聚
    合公司有來往（見消債職聲免卷第149 至155 頁），與聲請
    人陳報之資產表相符；而聲請人雖居住於美國多年，縱有出
    入境記錄，惟聲請人之子女居住於美國，聲請人已有相當年
    紀，因而前往美國與子女同住，於無其他具體事證情形下，
    不能因此認為聲請人必有奢侈浪費或隱匿財產之行為等消債
    條例第134 條不免責事由。另按消債條例關於清算程序係以
    免責主義為原則，不免責為例外，債權人泛言請法院調查，
    卻未指出調查之結果與消債條例134 條各款事由有何關連，
    或提出相當事證證明，而本院依職權遍查現有事證，亦未見
    聲請人有何消債條例第134 條所列各款不免責事由之具體情
    事，自難認債務人該當消債條例第134 條各款所定不免責之
    事由。
四、綜上所述，債務人有消債條例第133 條所規定應不免責之情
    形存在，又未經普通債權人全體同意免責，依首揭條文規定
    ，本件債務人應不免責，爰裁定如主文。
五、本院雖裁定債務人不免責，惟日後債務人仍得繼續清償於符
    合消債條例規定得為免責裁定之要件後，另行聲請免責，附
    此敘明。
中    華    民    國   110    年    9     月    30    日
                  民事第一庭    法  官  許自瑋
正本係照原本作成。
如不服本裁定應於送達後10日內向本院提出抗告狀，並應繳納抗
告費新台幣1000元。
中    華    民    國   110    年    10    月    7     日
                                書記官  吳光彧